【裁判字號】    99,易緝,120
【裁判日期】    990924
【裁判案由】    業務侵占
【裁判全文】
臺灣高雄地方法院刑事判決  99年度易緝字第120號
公  訴  人  臺灣高雄地方法院檢察署檢察官
被      告  乙○○
上列被告因業務侵占案件，經檢察官提起公訴（96年度偵緝字第
255 號），被告於準備程序為有罪之陳述，經本院合議庭裁定由
受命法官獨任進行簡式審判程序，判決如下：
    主  文
乙○○連續犯業務侵占罪，處有期徒刑捌月，減為有期徒刑肆月
，如易科罰金，以銀元參佰元即新臺幣玖佰元折算壹日。又犯業
務侵占罪，共貳罪，各處有期徒刑陸月，如易科罰金，均以新臺
幣壹仟元折算壹日，各減為有期徒刑參月，如易科罰金，均以新
臺幣壹仟元折算壹日。應執行有期徒刑捌月，如易科罰金，以銀
元參佰元即新臺幣玖佰元折算壹日。
    事  實
一、乙○○於民國95年間，擔任址設高雄市○○○路與修文街口
    「阿隆檳榔攤」之店長，負責銷售檳榔、香菸、飲料等物品
    ，並收受貨款，為從事業務之人，竟基於意圖為自己不法所
    有之概括犯意，於95年6 月6 日起至同年月30日止，利用其
    管理「阿隆檳榔攤」之機會，連續將其業務上所持有如附表
    一編號1 至18所示之帳款予以侵占入己。乙○○另基於意圖
    為自己不法所有之犯意，分別於95年7 月1 日、同年月2 日
    ，將其業務上所持有如附表二編號1 、2 所示之帳款予以侵
    占入己。嗣經「阿隆檳榔攤」負責人甲○○清點乙○○經辦
    之應收帳款，始悉上情。
二、案經甲○○訴由臺灣高雄地方法院檢察署檢察官偵查起訴。
    理  由
一、本件被告乙○○所犯係死刑、無期徒刑、最輕本刑為3 年以
    上有期徒刑以外之罪，其於準備程序就被訴事實為有罪之陳
    述，經本院告知簡式審判程序之旨，並聽取其與檢察官之意
    見後，認無不得或不宜改依簡式審判程序進行之情事，依刑
    事訴訟法第273 條之1 第1 項規定，裁定由受命法官獨任進
    行簡式審判程序，合先敘明。
二、上開犯罪事實，業據被告乙○○於本院審理中坦承不諱，核
    與告訴人甲○○於偵查、審判中、告訴人楊乙玲、黃秀玉於
    偵查中指訴之情節大致相符，且有本票3 張、告訴人甲○○
    手寫侵占金額明細表1 份（見偵一卷第4 頁、偵二卷第49頁
    ）在卷可資佐證，足認被告上開任意性之自白與事實相符，
    堪以採信。本案事證明確，被告犯行洵堪認定。
三、查被告乙○○為附表一所示行為後，刑法部分條文業於94年
    1 月7 日修正，95年7 月1 日施行，修正後刑法第2 條第1
    項規定：「行為後法律有變更者，適用行為時之法律，但行
    為後之法律有利於行為人者，適用最有利於行為人之法律」
    。上開規定係規範行為後法律變更所生新舊法律比較適用之
    準據法，是本身尚無比較新舊法之問題，應一律適用裁判時
    即修正後刑法第2 條之規定。又按比較時應就罪刑有關之共
    犯、牽連犯、連續犯、結合犯，以及累犯加重、自首減輕暨
    其他法定加減原因（如身分加減）與加減例等一切情形，綜
    其全部罪刑之結果而為比較；且就比較之結果，須為整體之
    適用，不能割裂分別適用各該有利於行為人之法律，此即法
    律變更之比較適用所應遵守之「罪刑綜合比較原則」及「擇
    用整體性原則」，此有最高法院24年上字第4634號判例、27
    年上字第2615號判例、最高法院95年度第8 次刑庭會議決議
    可資參照。茲就本件新舊法之比較結果論述如下：
  (一)關於刑法第336 條第2 項之法定刑罰金部分，依修正後刑法
    第33條第5 款之規定，最低額為新臺幣1,000 元，惟依被告
    行為時之罰金罰鍰提高標準條例第1 條前段、修正前之刑法
    第33條第5 款，依刑法施行法第1 條之1 第2 項前段，罰金
    之最低額則僅新臺幣30元。比較修正前後之刑罰法律，適用
    修正後之規定，對被告顯未有利。
  (二)修正前之刑法第56條規定連續犯以一罪論，而修正後之刑法
    則刪除第56條連續犯之規定，是於新法修正施行後，行為人
    之數犯罪行為，即須分論併罰。比較新舊法之結果，適用修
    正前之法律論以連續犯，對被告並無不利。
  (三)再罰金刑之加重及減輕，依修正後刑法第67條規定，其最高
    度及最低度同加減之，修正前刑法第68條則僅加減其最高度
    ，故就加重而言，修正後規定不利於被告，就減輕而言，修
    正後最低度亦減輕，較有利於被告。
  (四)又關於數罪併罰之規定，修正前刑法第51條第5 款規定宣告
    多數有期徒刑者，其刑期不得逾20年，修正後刑法第51條第
    5 款則規定不得逾30年。比較修正前後之規定，修正後之規
    定並非較有利於被告。
  (五)綜合上開修正前、後刑法之整體比較，適用修正前之刑法對
    被告較為有利，故應適用被告行為時之刑法相關規定。
四、按侵占業務上持有物之罪，以其所侵占之他人所有物係因執
    行業務而持有為構成要件，最高法院23年上第1620號判例可
    資參照。查被告乙○○為告訴人甲○○所經營之「阿隆檳榔
    攤」店長，其利用管理「阿隆檳榔攤」之機會，將其因執行
    業務上而持有如附表一編號1 至18、附表二編號1 、2 所示
    之帳款據為己有，核其所為附表一、二之犯行，均係犯刑法
    第336 條第2 項之業務侵占罪。被告所犯附表一所示18次詐
    欺取財犯行，時間緊接，方法相同，所犯係犯罪構成要件相
    同之罪名，顯係基於概括犯意反覆為之，為連續犯，應依修
    正前刑法第56條之規定論以一罪，並加重其刑。被告所犯附
    表一所示之連續業務侵占犯行，與附表二所示2 次業務侵占
    犯行，犯意各別，行為互殊，應予分論併罰。爰審酌被告利
    用在告訴人經營之檳榔攤擔任店長之機會，侵占如附表一編
    號1 至18共新臺幣（下同）2 萬7970元之帳款、附表二編號
    1 、2 所示3 萬410 元、6 萬6285元之帳款，行為實屬可議
    ，惟念其犯後坦白承認犯行，態度尚可，且前無任何犯罪前
    科，有臺灣高等法院被告前案紀錄表1 份在卷可考，再參以
    告訴人於本院審理中表示，若被告患有癌症，即願意原諒被
    告，被告無庸返還任何金額等情（見院三卷第39頁），且經
    本院電詢阮綜合醫院醫師，該醫師答覆被告確實罹患罕見之
    內分泌癌症，其子宮已佈滿此種癌細胞，並移轉至肝臟，為
    俗稱之癌症末期病患，有本院辦理刑事案件電話紀錄查詢表
    1 份在卷可考，暨考量被告所受教育程度、家庭經濟狀況等
    一切情狀，分別量處如主文所示之刑，並就附表二所示之2
    次業務侵占犯行，均諭知如主文所示之以新臺幣1000元折算
    1 日之易科罰金折算標準。
五、另按，中華民國九十六年罪犯減刑條例施行前，經通緝而未
    於中華民國96年12月31日以前自動歸案接受偵查、審判或執
    行者，不得依本條例減刑，同條例第5 條定有明文。又此條
    係指於該條例96年7 月16日生效施行前經通緝，而未於96年
    12月31日前自動歸案者，不得依該條例之規定減刑而言；如
    係於「該條例施行前經通緝，並於該條例施行前經緝獲歸案
    」，或「於該條例施行後始行通緝者，不論是否自動歸案」
    ，均不受上開不得減刑規定之限制（最高法院97年度台非字
    第268 號判決、96年度台非字第332 號判決參照）。查被告
    乙○○於96年1 月4 日經臺灣高雄地方法院檢察署通緝，於
    同年月6 日經警緝獲到案，96年10月3 日復經本院發布通緝
    ，於97年4 月11日經警緝獲到案，嗣又於97年10月17日經本
    院發布通緝，於99年8 月24日緝獲到案，有臺灣高雄地方法
    院檢察署通緝書、高雄市政府警察局左營分局通緝案件移送
    書、高雄市政府警察局前鎮分局通緝案件移送書、高雄市政
    府警察局新興分局通緝案件移送書各1 份、本院通緝稿2 份
    附卷足考（見偵二卷第3 、6 頁、院一卷第48頁、院二卷第
    3 、98頁、院三卷第4 頁），足認檢察官發布之通緝係在中
    華民國九十六年罪犯減刑條例96年7 月16日修正施行前所為
    ，並於該條例施行前經警緝獲歸案，而本院所為之通緝，則
    係在上開條例施行後始行通緝，揆諸上開說明，自均不受上
    開條例第5 條不得減刑規定之限制。是被告所為附表一連續
    業務侵占犯行、附表二所示2 次業務侵占犯行之犯罪時間均
    在96年4 月24日以前（附表一所示連續業務侵占犯行之犯罪
    時間，為附表一所示最後一次業務侵占犯行之犯罪時間即95
    年6 月30日），復無同條例所定其他不得減刑之情形，爰均
    依同條例第2 條第1 項第3 款之規定，減其宣告刑2 分之1
    ，並均諭知減刑後易科罰金之折算標準（至於被告為附表一
    所示連續業務侵占犯行後，關於易科罰金部分，修正後刑法
    刪除「因身體、教育、職業、家庭之關係或其他正當事由，
    執行顯有困難者」之要件，並將易科罰金之折算標準，由原
    配合廢止前之罰金罰鍰提高標準條例第2 條規定之銀元100
    元至銀元300 元折算1 日，提高為新臺幣1,000 元、2,000
    元或3,000 元折算1 日，是依修正後刑法第2 條第1 項前段
    之規定，就被告所為附表一所示連續業務侵占犯行，應適用
    修正前之刑法第41條第1 項前段之規定，諭知以銀元300 元
    即新臺幣900 元折算1 日之易科罰金折算標準）。
六、末按，於94年1 月7 日刑法修正施行前犯併合處罰數罪中之
    一罪，且該數罪均符合第41條第1 項得易科罰金之規定者，
    適用90年1 月4 日修正之刑法第41條第2 項規定，刑法施行
    法第3 條之1 第3 項亦有明文。是本件被告乙○○所犯減刑
    後之數罪均得易科罰金，依上開說明，其所定應執行刑縱逾
    6 月，亦得易科罰金。再數罪併罰，其中部分之裁判易刑標
    準係依舊法諭知，另部分依新法諭知，合併定刑後之易刑標
    準，應依刑法第2 條之規定，擇有利於受刑人之折算標準適
    用之，此有最高法院86年度台非字第87號判決可資參考。是
    被告所犯附表一所示之連續業務侵占罪，與附表二所示之業
    務侵占罪2 罪之易科罰金折算標準並不相同，依上開說明，
    應依刑法第2 條之規定，擇有利於受刑人之銀元300 元即新
    臺幣900 元之易科罰金折算標準，爰就被告所犯數罪定其應
    執行刑，並諭知如主文所示之易科罰金折算標準。
據上論斷，應依刑事訴訟法第273 條之1 第1 項、第284 條之1
、第299 條第1 項前段，刑法第2 條第1 項前段、第336 條第2
項、第41條第1 項前段、第2 項，修正前刑法第56條、第41條第
1 項前段、第2 項、第51條第5 款，廢止前罰金罰鍰提高標準條
例第2 條，中華民國九十六年罪犯減刑條例第2 條第1 項第3 款
、第7 條、第9 條、第10條，刑法施行法第1 條之1 、第3 條之
1第3項，判決如主文。
本案經檢察官丙○○到庭執行職務。
中    華    民    國    99    年    9     月    24    日
                  刑事第十五庭    法  官  吳佳樺
如不服本判決應於收受送達後10日內向本院提出上訴書狀，並應
敘述具體理由；如未敘述上訴理由者，應於上訴期間屆滿後20日
內向本院補提理由書（均須按他造當事人之人數附繕本）「切勿
逕送上級法院」。
中    華    民    國    99    年    9     月    24    日
                                  書記官  陳恩慈
附錄本判決論罪之法條：
中華民國刑法第336條
（公務公益侵占罪、業務侵占罪）
對於公務上或因公益所持有之物，犯前條第1 項之罪者，處1 年
以上7 年以下有期徒刑，得併科5 千元以下罰金。
對於業務上所持有之物，犯前條第1 項之罪者，處6 月以上5 年
以下有期徒刑，得併科3 千元以下罰金。
前二項之未遂犯罰之。
附表一：
┌──┬────────┬──────────┐
│編號│侵占時間（民國）│金額（新臺幣）      │
├──┼────────┼──────────┤
│1   │95年6月6日      │800元               │
├──┼────────┼──────────┤
│2   │95年6月9日      │195元               │
├──┼────────┼──────────┤
│3   │95年6月10日     │890元               │
├──┼────────┼──────────┤
│4   │95年6月11日     │200元               │
├──┼────────┼──────────┤
│5   │95年6月13日     │205元               │
├──┼────────┼──────────┤
│6   │95年6月14日     │6625元              │
├──┼────────┼──────────┤
│7   │95年6月16日     │550元               │
├──┼────────┼──────────┤
│8   │95年6月18日     │240元               │
├──┼────────┼──────────┤
│9   │95年6月19日     │6540元              │
├──┼────────┼──────────┤
│10  │95年6月20日     │450元               │
├──┼────────┼──────────┤
│11  │95年6月22日     │885元               │
├──┼────────┼──────────┤
│12  │95年6月23日     │200元               │
├──┼────────┼──────────┤
│13  │95年6月24日     │3000元              │
├──┼────────┼──────────┤
│14  │95年6月25日     │1800元              │
├──┼────────┼──────────┤
│15  │95年6月26日     │770元               │
├──┼────────┼──────────┤
│16  │95年6月28日     │2190元              │
├──┼────────┼──────────┤
│17  │95年6月29日     │1190元              │
├──┼────────┼──────────┤
│18  │95年6月30日     │1240元              │
├──┴────────┼──────────┤
│總計                  │27970元             │
└───────────┴──────────┘
附表二：
┌──┬────────┬──────────┐
│編號│侵占時間（民國）│金額（新臺幣）      │
├──┼────────┼──────────┤
│1   │95年7月1日      │30410元             │
├──┼────────┼──────────┤
│2   │95年7月2日      │66285元             │
└──┴────────┴──────────┘

司法院資訊處製作；財團法人民間司法改革基金會備份。
